【裁判字號】    97,訴,200
【裁判日期】    971203
【裁判案由】    返還價金
【裁判全文】
臺灣宜蘭地方法院民事判決               97年度訴字第200號
原      告  甲○○
訴訟代理人  羅明宏律師
被      告  丙○○
訴訟代理人  丁○○
被      告  戊○○
訴訟代理人  乙○○
上列當事人間返還價金事件，本院於97年11月13日言詞辯論終結
，判決如下：
    主  文
被告丙○○應給付原告新台幣壹佰伍拾肆萬肆仟玖佰肆拾捌元；
被告戊○○應給付原告新台幣壹佰肆拾陸萬捌仟柒佰捌拾捌元，
及均自民國九十七年七月三日起至清償日止，按年息百分之五計
算之利息。
訴訟費用新台幣參萬零捌佰玖拾捌元由被告負擔。
本判決於原告分別以新台幣伍拾壹萬伍仟元、新台幣肆拾玖萬元
為被告丙○○、戊○○供擔保後，得假執行。但被告丙○○、戊
○○如分別以新台幣壹佰伍拾肆萬肆仟玖佰肆拾捌元、新台幣壹
佰肆拾陸萬捌仟柒佰捌拾捌元預供擔保，各得免為假執行。
    事實及理由
一、原告起訴主張：原告前於民國96年3 月10日向被告戊○○購
    買其所有坐落原宜蘭縣羅東鎮○○段137地號土地、面積2,1
    58 平方公尺（原告購買後另分割出同段137-1地號土地，以
    下均簡稱系爭土地）所有權應有部分6分之1，買賣總價為新
    台幣（下同）1,468,788元。復於同年3月11日再與被告丙○
    ○購買系爭土地所有權應有部分6分之1，買賣總價則為1,54
    4,948元。原告購買被告之系爭土地應有部分乃預定起造農
    舍之用，為避免發生該土地為法定空地遭套繪管制而無法起
    造農舍，特於兩造所簽訂之買賣契約第6條及第11條第7款分
    別約定被告之權利瑕疵擔保責任及系爭土地若有作為農舍空
    地比時，原告得不買之特約事項。原告於簽約後即向宜蘭縣
    羅東鎮公所查詢系爭土地有無法定空地套繪管制，經該所於
    96年3月20日以羅鎮工字第960004324號函復謂：「並無該農
    地套繪管制資料」，是以原告遂依約於96年3月26日完成產
    權移轉登記並於同年4月15日（丙○○部份）及18日（戊○
    ○部分）付清全部買賣價款。不料97年4月初，原告經第三
    人告知系爭土地為法定空地已遭套繪管制，原告申請相關資
    料後，赫然發現系爭土地於97年1月8日遭宜蘭縣羅東地政事
    務所註記：「已提供興建農舍，基地坐落仁愛段302地號」
    ，由於農地如遭作為其他農地起造農舍之法定空地，鄉鎮公
    所即會套繪管制而無法再作為起造農舍之用。為此，原告遂
    於97年5月30日以宜蘭十支局第123、124號存證信函通知被
    告二人依買賣契約第11條第7款約定，解除系爭土地之買賣
    契約，並請於文到5日內退還受領之價金，原告將同時返還
    土地，惟被告均置諸不理等語。爰依據民法第259條規定之
    契約解除後回復原狀請求權，請求被告返還原告所給付之買
    賣價金全部等語。並聲明：（一）被告丙○○應給付原告1,
    544,948元；被告戊○○應給付原告1,468,788元，及均自起
    訴狀繕本送達被告之翌日起至清償日止按年息5%計算之利息
    ；（二）願供擔保，請准宣告假執行。
二、被告則以：系爭土地於買賣當時，並沒有空地比的問題，原
    告經由仲介調查清楚之後才給付全部價款完畢，系爭土地於
    96年5月底以前就已經過戶給原告，原告也去辦理貸款300萬
    元，還去地政事務所增加137-1 地號土地辦理分割登記，事
    後原告才提出系爭土地遭到同地段302 地號土地設定空地比
    ，被告完全不知道這件事情，法定空地比之公告劃定當時，
    系爭土地並不在被告名下，被告根本不清楚系爭土地之前有
    管制套繪的問題。如果原告還沒有向銀行借錢之前，來跟被
    告講這件事情，被告當然願意處理，但是原告已經向銀行借
    錢並辦理抵押，現在才來找被告，顯不合理等語，資為抗辯
    。並聲明：（一）請求駁回原告之訴及假執行之聲請；（二
    ）如受不利判決，願供擔保請准免為假執行。
三、兩造不爭執之事實：
（一）原告主張其分別於96年3 月10、11日向被告戊○○、丙○
      ○購買系爭土地所有權應有部分各6分之1，並簽訂買賣契
      約，約定買賣價金分別為1,468,788元及1,544,948元，系
      爭土地所有權已於96年3 月26日完成移轉登記，上開價金
      亦已於同年4 月15、18日全部支付完畢之事實，業據原告
      提出之買賣契約書影本二份、支票影本二紙、買賣價金受
      領證明影本二紙、系爭土地登記謄本各乙份附卷為證（見
      本院卷第6 至20、23頁），被告對此並無爭執，堪信屬實
      。
（二）原告主張其於97年5 月30日以系爭土地有作為其他地號土
      地上農舍之法定空地比，且已於97年1月8日遭羅東地政事
      務所於系爭土地其他登記事項欄註記：「已提供興建農舍
      ，基地坐落仁愛段302 地號」，並為羅東鎮公所依法套繪
      管制，致其無法再作為起造農舍之用為由，爰引買賣契約
      第6條及第11條第7款之約定，寄發存證信函通知被告而為
      解除系爭契約之意思表示，被告於同年月31日收受之事實
      ，亦據原告提出存證信函及回執影本為證（見本院卷第24
      至37頁），並為被告所不爭執，亦堪信屬實。
四、得心證之理由：
    原告主張系爭土地因遭其他地號土地作為法定空地比而套繪
    管制，無法作為起造農舍之用，原告依約解除買賣契約而請
    求回復原狀，故被告應返還買賣價金等語。被告則辯稱系爭
    土地在買賣當時並無法定空地比之問題，被告對此並無知悉
    ，實與被告無關，原告於兩造履約完畢後才為本件主張，並
    不合理等語。是本件之爭點即在於：原告得否主張解除系爭
    土地之買賣契約，而請求被告返還買賣價金？茲說明如下：
（一）查兩造簽訂之買賣契約第6 條約定：瑕疵保證：「本買賣
      產權如有負擔債務或與他人設定地上權、抵押權、典權、
      地役權、租借權及其他各種權利等情事應由出賣人於履行
      產權移轉登記期間內，負責塗銷清楚或有第三者對本買賣
      不動產提出任何權利或債務糾葛及其他異議者。概與承買
      人無干，應由出賣人負責清理，如有損害承買人之權益時
      並應負賠償損害之責任，但本契約另有約定者依雙方之約
      定」；第11條特約事項第7 款約定：「本買賣不動產若有
      做為農舍空地比時，則買方得不買，應於確任（認）後5
      日內無息退還已收之價款，已發生之全部費用由賣方負擔
      ，但農舍空地比如能解除時，出賣人需無條件配合辦理，
      而所需之費用由出賣人負擔，絕無異議」。此有原告提出
      之買賣契約書影本在卷可證，被告對此亦無爭執。從系爭
      土地之買賣契約之上開約定，可知兩造均明知原告購買系
      爭土地之目的係作為起造農舍使用，被告負有權利瑕疵擔
      保責任，兩造並特約約定系爭土地若有做為農舍空地比時
      ，則原告得不買，被告應退還已收之價款。顯見系爭土地
      如有作為其他地號土地之法定空地比而遭到套繪管制時，
      原告依約有權解除買賣契約，而請求被告返還價金，先予
      敘明。
（二）系爭土地於買賣當時，兩造雖均不知悉有遭到同段302 地
      號土地作為法定空地比之事實，此有原告提出宜蘭縣羅東
      鎮公所96年3月20日羅鎮工字第960004324號函影本乙份為
      證。然系爭土地實際上早於本件買賣契約成立以前，已作
      為同段302 地號土地之農舍申請核准建造時之法定空地使
      用，此有宜蘭縣羅東地政事務所97年8月8日羅地登（17）
      字第0970008014號函覆：「系爭土地於97年間依據農業用
      地興建農舍辦法第9 條規定，由地政機關配合辦理。」；
      並有宜蘭縣羅東鎮公所97年8月26日羅鎮工字第097001429
      7 函覆：「(1)本所96年3月20日羅鎮工字第0960004324 號
      函之函復內容，係僅就本所現有之套繪圖提供民眾查詢參
      考，並非開立任何證明之用，故本所查無該農地套繪管制
      資料，不代表該農地未提供興建農舍。(2)本鎮○○段137
      地號土地已提供興建農舍，農舍坐落於本鎮○○段302 地
      號，其農舍之建築物使用執照核發日期為69年5月8日、73
      年4 月30日及80年9月4日，即表示本鎮○○段137 地號土
      地於農舍申請核准建造時即已被作為法定空地之用（農舍
      之建築物建造執照字號：68年5 月10日建局羅字第7241號
      ，農舍坐落本鎮○○段302 地號土地上）」（見本院卷第
      59 至129頁），可資參照。故原告主張系爭土地在買賣以
      前已遭法定空地之套繪管制，無法再供興建農舍使用，原
      告依約自得解除買賣契約而請求返還價金等語，要屬可採
      。
（三）至被告辯稱：系爭土地係經原告委由仲介調查清楚沒有空
      地比的問題之後，才給付全部價款並完成土地買賣移轉登
      記，原告事後才提出系爭土地遭到302 地號土地設定空地
      比，此非被告所能知悉，且被告方面完全不知道系爭土地
      在買賣之前即已被作為法定空地及有管制套繪的問題，空
      地比的公告劃定當時，系爭土地並不在被告名下云云。復
      據證人李春梅陳稱：「當初302 地號土地的地主和系爭土
      地地主是同一人，伊是在10年前向該地主購買137 地號土
      地應有部分6分之1，於2、3年前轉賣給被告戊○○，伊當
      初買來要建農舍，當時就有跟地主講，後來財務有困難轉
      賣給戊○○，因為戊○○住在屏東路途遙遠，所以委託伊
      來出面和原告洽談買賣的事情，本件主要透過金宜蘭房屋
      仲介公司營業員巫思亮來處理兩造的買賣契約」、「當初
      伊跟原地主買的時候就是要建農舍，地主就跟伊講沒有問
      題，伊有向羅東鎮公所查有沒有套繪管制，當時代書也是
      跟伊講沒有問題，伊因為住在花蓮，所以就信任他們的說
      法，本件事情發生之前伊根本不知道會有後來出現套繪管
      制的問題。後來有和巫先生一起去找原地主跟他理論，才
      知道原地主已經往生，原地主的太太及兒子有出面拿資料
      給伊看，才發現137地號土地有部分被302地號土地設定作
      為空地比使用，137地號土地原本是由伊跟原地主購買6分
      之2，大約是200多坪，部分資金是由丙○○所出資，所以
      後來把6分之1移轉給丙○○，原地主還保留137 地號土地
      6分之4，約500 多坪的權利」等語。惟查：兩造間既有特
      約約定系爭土地如有農舍空地比之問題時，原告有權解除
      契約並請求返還價金，已如前述，縱使被告並不知悉上述
      權利瑕疵存在之情事，亦無礙於原告行使其權利，就買賣
      契約而言，此乃被告所負之瑕疵擔保責任，且為兩造明文
      之約定，是被告上開辯解，尚不足採。
（四）按契約解除時，當事人雙方互負回復原狀之義務，受領之
      給付為金錢者，應附加自受領時起之利息償還之，為民法
      第259條第2款所明定。次按，給付無確定期限者，債務人
      於債權人得請求給付時，經兼催告而未為給付，自受領催
      告時起，負遲延責任，其經債權人起訴而送達訴狀，或依
      督促程序送達支付命令，或為其他相類之行為者，與催告
      有同一之效力；遲延之債務，以支付金錢為標的者，債權
      人得請求依法定利率計算之遲延利息；應付利息之債務，
      其利率未經約定，亦無法律可據者，週年利率為5%，分別
      為民法第229條第2項、第233條第 1項前段、第203條所明
      文。本件原告已付訖全部買賣價金並已於97年5 月30日通
      知被告解除買賣契約並返還受領之買賣價金乙節，已如前
      述，則原告請求被告返還全部已付之價金並加計起訴狀繕
      本送達被告之翌日起至清償日止，按年息5%計算之利息，
      ，洵屬有據。原告雖就系爭土地已辦理設定抵押權予第三
      人，並分割出他筆地號土地在案，但此係被告將來得主張
      原告亦應回復原狀之問題，無礙於原告本件之請求，附此
      敘明。
五、綜上所述，原告依照買賣契約之約定，主張解除買賣契約，
    並依據民法第259條第2款規定，請求被告丙○○返還買賣價
    金1,544,948元、被告戊○○返還買賣價金1,468,788元及均
    自起訴狀送達之翌日即97年7月3日起至清償日止，按年息5%
    計算之利息，為有理由，應予准許。兩造均陳明願供擔保，
    請求宣告假執行或免為假執行，核無不合，爰分別酌定相當
    之擔保金額併予准許之。又本件之訴訟費用，僅有裁判費30
    ,898元，應由敗訴之被告共同負擔。
六、訴訟費用負擔之依據：民事訴訟法第78條、第85條第1 項前
    段。
中    華    民    國    97    年    12    月     3    日
                        台灣宜蘭地方法院民事庭
                                法  官  林俊廷
以上正本係照原本作成
如對本判決上訴，須於判決送達後20日內向本院提出上訴狀
中    華    民    國    97    年    12    月     3    日
                                書記官  林慶生


司法院資訊處製作；財團法人民間司法改革基金會備份。
